臺灣臺北地方法院刑事判決
110年度訴字第319號

公  訴  人  臺灣臺北地方檢察署檢察官
被      告  真國英



上列被告因詐欺等案件，經檢察官提起公訴（109年度偵字第307
54號）及追加起訴（110年度偵字第14163號），本院判決如下：
    主  文
真國英犯如附表所示之罪，各處如附表所示之刑。應執行有期徒
刑柒月。
未扣案犯罪所得新臺幣伍仟元沒收，於全部或一部不能沒收或不
宜執行沒收時，追徵其價額。
    犯罪事實
一、真國英於民國109年9月間，依報紙求職廣告撥打電話，由某
    真實姓名年籍不詳之女子接聽並告知會有他人與其聯絡，嗣
    真實姓名年籍不詳而通訊軟體LINE（下稱LINE）暱稱「林隱
    計會致民」之男子即與其聯繫並指示工作內容，真國英依其
    智識及一般社會生活之通常經驗，可預見一般人均可至自動
    櫃員機提領款項，如非欲遂行詐欺犯罪，並無支付報酬而指
    示他人代領款項之必要，若以此迂迴方式提領、交付，所經
    手之款項應係不法詐欺所得之贓款，且領取現金轉交他人，
    得以隱匿該犯罪所得之去向，竟以此等事實之發生不違背其
    本意之不確定故意，為賺取報酬，仍共同基於三人以上詐欺
    取財及洗錢之犯意聯絡，依「林隱計會致民」指示，於向真
    實姓名年籍不詳之男子取得提款卡後，即負責依「林隱計會
    致民」之指示將帳戶內被害人匯入之款項提領後，交付予陳
    俊孝，即從事俗稱「車手」之取款工作，而以領取現金並轉
    交之方式，製造金流斷點以隱匿詐欺所得之實際去向。而「
    林隱計會致民」所屬詐欺集團之不詳成員，以附表所示之詐
    欺方式，致附表「被害人」欄所示之人陷於錯誤，而分別於
    附表所示匯款時間、地點，將款項匯至附表所示帳戶，而詐
    得附表所示款項，真國英則於附表所示提款時間、地點，依
    「林隱計會致民」指示提領附表所示款項，再將該日所領款
    項交付予「林隱計會致民」指派到場之陳俊孝，以此方式製
    造金流之斷點，而隱匿該犯罪所得之去向，真國英並因此而
    取得共計新臺幣（下同）5,000元之報酬。嗣經員警調閱提
    款之監視錄影畫面，始循線查知上情。
二、案經附表「被害人」欄之林淑真等人分別訴由臺北市政府警
    察局中山分局、信義分局報告臺灣臺北地方檢察署檢察官偵
    查起訴暨追加起訴。
    理  由
壹、證據能力
    本判決所引被告以外之人於審判外所為之陳述，悉經當事人
    於本院準備程序期日明白表示同意作為證據（見110年度訴
    字第319號，下稱本院卷，該卷第106至109、190、191頁）
    ，而該等證據之取得並無違法情形，且與本件之待證事實，
    具有關連性，核無證明力明顯過低之事由，本院審酌上開證
    據作成時之情況，認為適當，依刑事訴訟法第159條之5第1
    項所定傳聞例外之同意法則，認有證據能力。而其他資以認
    定被告犯罪事實之非供述證據，亦非公務員違背法定程序所
    取得，依同法第158條之4規定反面解釋，亦有證據能力，合
    先敘明。
貳、實體方面
一、認定犯罪事實所憑之證據及理由
    訊據被告真國英對於上開犯罪事實均坦承不諱（見本院卷第
    103、195頁），並有如附表「證據資料」欄之證據在卷可稽
    ，足認被告之自白與事實相符，堪以採信。
㈡、按洗錢防制法業於105年12月28日修正公布，並於106年6月28
    日生效施行（下稱新法）。修正前該法（下稱舊法）將洗錢
    行為區分為將自己犯罪所得加以漂白之「為自己洗錢」及明
    知為非法資金，卻仍為犯罪行為人漂白黑錢之「為他人洗錢
    」兩種犯罪態樣，且依其不同之犯罪態樣，分別規定不同之
    法定刑度。惟洗錢犯罪本質在於影響合法資本市場並阻撓偵
    查，不因為自己或為他人洗錢而有差異，且洗錢之行為包含
    處置（即將犯罪所得直接予以處理）、多層化（即為使偵查
    機關難以追查金流狀況，以迂迴層轉、化整為零之多層化包
    裝方式，掩飾或隱匿特定犯罪所得）及整合（即收受、持有
    或使用他人犯罪所得，使該犯罪所得披上合法之外衣，回歸
    正常金融體系）等各階段行為，其模式不祗一端，上開為自
    己或為他人洗錢之二分法，不僅無助於洗錢之追訴，且徒增
    實務上事實認定及論罪科刑之困擾。為澈底打擊洗錢犯罪，
    新法乃依照國際防制洗錢金融行動工作組織（Financial Ac
    tion Task Force，下稱FATF）40項建議之第3項建議，並參
    採聯合國禁止非法販運麻醉藥品和精神藥物公約及聯合國打
    擊跨國有組織犯罪公約之洗錢行為定義，將洗錢行為之處置
    、多層化及整合等各階段，全部納為洗錢行為，而於新法第
    2條規定：「本法所稱洗錢，指下列行為：一、意圖掩飾或
    隱匿特定犯罪所得來源，或使他人逃避刑事追訴，而移轉或
    變更特定犯罪所得。二、掩飾或隱匿特定犯罪所得之本質、
    來源、去向、所在、所有權、處分權或其他權益者。三、收
    受、持有或使用他人之特定犯罪所得。」以求與國際規範接
    軌，澈底打擊洗錢犯罪。又因舊法第3條所規範洗錢犯罪之
    前置犯罪門檻，除該條所列舉特定嚴重危害社會治安及經濟
    秩序之犯罪暨部分犯罪如刑法業務侵占等罪犯罪所得金額須
    在5百萬元以上者外，限定於法定最輕本刑為5年以上有期徒
    刑以上刑之「重大犯罪」，是洗錢行為必須以犯上述之罪所
    得財物或財產上利益為犯罪客體，始成立洗錢罪，過度限縮
    洗錢犯罪成立之可能，亦模糊前置犯罪僅在對於不法金流進
    行不法原因之聯結而已，造成洗錢犯罪成立門檻過高，洗錢
    犯罪難以追訴。故新法參考FATF建議，就其中採取門檻式規
    範者，明定為最輕本刑為6個月以上有期徒刑之罪，並將「
    重大犯罪」之用語，修正為「特定犯罪」；另增列未為最輕
    本刑為6個月以上有期徒刑之罪所涵括之違反商標法等罪，
    且刪除有關犯罪所得金額須在5百萬元以上者，始得列入前
    置犯罪之限制規定，以提高洗錢犯罪追訴之可能性。從而新
    法第14條第1項所規範之一般洗錢罪，必須有第3條規定之前
    置特定犯罪作為聯結，始能成立。例如詐欺集團向被害人施
    用詐術後，為隱匿其詐欺所得財物之去向，而令被害人將其
    款項轉入該集團所持有、使用之人頭帳戶，並由該集團所屬
    之車手前往提領詐欺所得款項，檢察官如能證明該帳戶內之
    資金係本案詐欺之特定犯罪所得，即已該當於新法第14條第
    1項之一般洗錢罪；至若無法將人頭帳戶內可疑資金與本案
    詐欺犯罪聯結，而不該當第2條洗錢行為之要件，當無從依
    第14條第1項之一般洗錢罪論處，僅能論以第15條第1項之特
    殊洗錢罪。至於往昔實務認為，行為人對犯特定犯罪所得之
    財物或利益作直接使用或消費之處分行為，或僅將自己犯罪
    所得財物交予其他共同正犯，祗屬犯罪後處分贓物之行為，
    非本條例所規範之洗錢行為，惟依新法規定，倘行為人意圖
    掩飾或隱匿特定犯罪所得來源，而將特定犯罪所得直接消費
    處分，甚或交予其他共同正犯，或由共同正犯以虛假交易外
    觀掩飾不法金流移動，即難認單純犯罪後處分贓物之行為，
    應仍構成新法第2條第1或2款之洗錢行為。申言之，洗錢之
    定義，在新法施行後，與修正前規定未盡相同，因此是否為
    洗錢行為，自應就犯罪全部過程加以觀察，以行為人主觀上
    具有掩飾或隱匿其特定犯罪所得或變得之財產或財產上利益
    ，與該特定犯罪之關聯性，使其來源形式上合法化，或使他
    人逃避刑事追訴、處罰之犯罪意思，客觀上有掩飾或隱匿特
    定犯罪所得之財物或財產上利益之具體作為者，即屬相當（
    最高法院108年度台上字第3585、2299號、109年度台上字第
    1641、947號刑事判決意旨參照）。查被告於偵查中自承係
    將領取款項交由「身型較胖之男子」等語（見109年度偵字
    第30754號卷，下稱偵一卷，該卷第19頁），足見其於員警
    同時查獲其與陳俊孝前，並不知悉陳俊孝之真實姓名，是本
    案被告持提款卡提領各該金融帳戶內款項，並將領取之現金
    轉交陳俊孝，則其將現金交付後，將無從追查款項之流向，
    使該詐欺所得款項之去向不明，客觀上已製造該詐欺犯罪所
    得金流斷點，達成隱匿犯罪所得去向之效果，自構成洗錢防
    制法第2條第2款「掩飾或隱匿特定犯罪所得之本質、來源、
    去向、所在、所有權、處分權或其他權益者」之洗錢行為甚
    明。
㈢、又被告雖非參與本案詐欺取財各階段行為，惟其提領帳戶款
    項並交付，且被告與「林隱計會致民」及陳俊孝，就本案犯
    行，具有相互利用之犯意聯絡，並各自分擔部分犯罪行為，
    為共同正犯。
㈣、綜上，本案事證明確，被告犯行均堪認定，應予依法論科。
二、應適用之法律、科刑審酌事由
㈠、核被告所為，均係犯刑法第339條之4第1項第2款之三人以上
    共同詐欺取財罪及洗錢防制法第14條第1項之洗錢罪。
㈡、被告與「林隱計會致民」及陳俊孝間，就上開犯行互有犯意
    聯絡及行為分擔，應論以共同正犯。
㈢、被告就附表所示各次犯行，均係以一行為同時觸犯三人以上
    共同詐欺取財罪及洗錢罪，均屬想像競合犯，應依刑法第55
    條規定，均從一重之三人以上共同詐欺取財罪處斷。被告所
    犯如附表所示之4次犯行，犯意各別、行為互殊，應分論併
    罰。
㈣、而被告於本院審理中就洗錢部分自白犯罪，應依洗錢防制法
    第16條第2項減輕其刑（最高法院108年度台上字第4405、44
    08號刑事判決同此見解）。又輕罪之減輕其刑事由若未形成
    處斷刑之外部性界限，自得將之移入刑法第57條或第59條之
    科刑審酌事項內，列為是否酌量從輕量刑之考量因子（109
    年度台上字第3936號刑事判決意旨參照），本件洗錢減輕其
    刑部分自得作為科刑審酌事項，先予敘明。
㈤、按犯罪之情狀顯可憫恕，認科以最低度刑仍嫌過重者，得酌
    量減輕其刑，刑法第59條定有明文。又刑事審判旨在實現刑
    罰權之分配的正義，故法院對有罪被告之科刑，應符合罪刑
    相當之原則，使輕重得宜，罰當其罪，以契合社會之法律感
    情，此所以刑法第57條明定科刑時應審酌一切情狀，尤應注
    意該條所列10款事項以為科刑輕重之標準，並於同法第59條
    賦予法院以裁量權，如認犯罪之情狀可憫恕者，得酌量減輕
    其刑，俾使法院就個案之量刑，能斟酌至當。而三人以上共
    同詐欺取財罪，法定刑係1年以上7年以下有期徒刑，得併科
    1百萬元以下罰金，然同為三人以上共同詐欺取財之人，其
    行為動機不一，犯罪情節亦不相同，其法定刑1年以上有期
    徒刑不可謂不重，查本案被告業於審理中坦承犯行，且已與
    附表編號1、2、4所示被害人成立調解，有調解筆錄存卷為
    憑（見本院卷第161、171頁；110年度訴字第445號卷，下稱
    追加卷，該卷第49頁），足見其對於本案犯行已有悔意並積
    極彌補犯行所造成之損害，參以其於本案前並無前科，一時
    失慮而為本案犯行，若未酌減其刑，即有短期自由刑之流弊
    ，反不利其復歸社會。綜上，本院因認若科以法定最低刑度
    之刑，仍屬情輕法重，足以引起一般人之同情，顯有憫恕之
    處，況且刑罰僅係維持社會存續發展之必要惡害，運用上本
    應有所節制，以符合「刑罰謙抑性」之要求，爰就被告所犯
    各罪均依刑法第59條之規定酌減其刑。
㈥、爰以行為人之責任為基礎，審酌被告負責持提款卡領款後轉
    交款項之犯罪情節及如附表所示被害人受損金額，兼衡被告
    於審理中坦承犯行，與附表編號1、2、4所示被害人成立調
    解之犯後態度，附表編號3之被害人蘇金蓮則表示：無調解
    意願，請依法處理等語（見本院卷第153頁），且其合於前
    開輕罪之減刑事宜，亦得執為量刑之有利因子，並參酌其自
    述高中肄業之智識程度，已婚，有一重度聽障仍就學中之子
    女需扶養，目前受僱於小吃店工作之生活狀況（見本院卷第
    196頁）及素行等一切情狀，量處如主文第1項所示之刑，並
    定應執行之刑，以示懲儆。至於分別得易服社會勞動之刑，
    經合併定應執行之刑縱逾6月，仍得易服社會勞動，附此敘
    明。 
三、沒收部分
    按犯罪所得，屬於犯罪行為人者，沒收之，於全部或一部不
    能沒收或不宜執行沒收時，追徵其價額，刑法第38條之1第1
    項前段及第3項定有明文。本案被告領、交款後，因而獲得
    及預支之薪水共5,000元，業據其供承在卷（見本院卷第106
    、196頁），雖未扣案，仍應依前揭規定諭知沒收，並於全
    部或一部不能沒收或不宜執行沒收時，追徵其價額。又被告
    上開所得亦經臺灣高等法院110年度上訴字第1529號刑事判
    決諭知沒收，雖無礙於本案諭知沒收，然於執行時應與該案
    判決擇一予以執行，以免重複，附此敘明。
四、不另為不受理部分
㈠、起訴意旨及追加起訴意旨以被告於109年9月間加入「林隱計
    會致民」等人組成之詐欺集團組織，因認被告涉犯組織犯罪
    防制條例第3條第1項後段之參與犯罪組織罪嫌等語。
㈡、按如行為人於參與同一詐欺集團之多次加重詐欺行為，因部
    分犯行發覺在後或偵查階段之先後不同，肇致起訴後分由不
    同之法官審理，為裨益法院審理範圍明確、便於事實認定，
    即應以數案中「最先繫屬於法院之案件」為準，以「該案件
    」中之「首次」加重詐欺犯行與參與犯罪組織罪論以想像競
    合。縱該首次犯行非屬事實上之首次，亦因參與犯罪組織之
    繼續行為，已為該案中之首次犯行所包攝，該參與犯罪組織
    行為之評價已獲滿足，自不再重複於他次詐欺犯行中再次論
    罪，俾免於過度評價及悖於一事不再理原則（最高法院109
    年度台上字第3945號刑事判決意旨參照）。
㈢、查被告前因於109年10月間依「林隱計會致民」指示提款而涉
    犯加重詐欺、洗錢及參與犯罪組織罪嫌，經臺灣新北地方檢
    察署檢察官以109年度偵字第37122號起訴，於109月12月9日
    繫屬於臺灣新北地方法院，而經臺灣新北地方法院以109年
    度金訴字第268號判決後，上訴後經臺灣高等法院以110年度
    上訴字第1529號撤銷改判，並已判決確定，有該案臺灣新北
    地方檢察署函、判決書、臺灣高等法院被告前案紀錄表及本
    院公務電話紀錄在卷可查（見本院卷第53至68、79、89至92
    、185、199至220、227頁）。而本案係於109年12月17日、1
    10年6月2日先後繫屬於本院，可見被告在本案繫屬前，已因
    加入同一詐欺集團且擔任車手經提起公訴，且所涉組織犯罪
    防制條例第3條第1項後段參與組織犯行，業經前開判決判處
    罪刑確定，是其上開首次加重詐欺犯行部分既業經判決確定
    ，且本案係其上開案件參與犯罪組織之行為繼續中所為，為
    避免重複評價，當無從將一參與犯罪組織行為割裂再另論一
    參與犯罪組織罪，此部分本應諭知免訴。惟因此部分與被告
    上開有罪部分，有想像競合犯之裁判上一罪關係，爰不另為
    免訴之諭知。
據上論斷，應依刑事訴訟法第299條第1項前段，洗錢防制法第14
條第1項、第16條第2項，刑法第11條前段、第339條之4第1項第2
款、第28條、第55條、第59條、第51條第5款，刑法施行法第1條
之1第1項，判決如主文。
本案經檢察官游明慧提起公訴，檢察官王繼瑩追加起訴，檢察官
林秀濤到庭執行職務。
中　　華　　民　　國　　110 　年　　12　　月　　3 　　日
                  刑事第七庭  審判長法  官  廖建傑
                                    法  官  王星富
                                    法  官  謝欣宓
上正本證明與原本無異。 
如不服本判決應於收受送達後20日內向本院提出上訴書狀，並應
敘述具體理由；其未敘述上訴理由者，應於上訴期間屆滿後20日
內向本院補提理由書（均須按他造當事人之人數附繕本）「切勿
逕送上級法院」。告訴人或被害人如對於本判決不服者，應具備
理由請求檢察官上訴，其上訴期間之計算係以檢察官收受判決正
本之日期為準。 因疫情而遲誤不變期間，得向法院聲請回復原
狀。
                                    書記官  陳怡君
中　　華　　民　　國　　110 　年　　12　　月　　7 　　日
附錄本案論罪科刑法條：
中華民國刑法第339條之4
犯第339條詐欺罪而有下列情形之一者，處1年以上7年以下有期
徒刑，得併科1百萬元以下罰金：
一、冒用政府機關或公務員名義犯之。
二、三人以上共同犯之。
三、以廣播電視、電子通訊、網際網路或其他媒體等傳播工具，
    對公眾散布而犯之。
前項之未遂犯罰之。

洗錢防制法第14條
有第二條各款所列洗錢行為者，處7年以下有期徒刑，併科新臺
幣5百萬元以下罰金。
前項之未遂犯罰之。
前二項情形，不得科以超過其特定犯罪所定最重本刑之刑。

附表
編 號 被害人 詐欺方式 匯（存款）時間地點 匯（存款）之金額 受款帳戶 提款之時間、地點及金額 證據資料 罪名及宣告刑 1 林淑真 於109 年9月29日上午10時許，佯為兒子 ，謊稱借款云云  109年9月29日下午1時4分許，在臺中市大甲區新政路大甲郵局，臨櫃無摺存款 10萬元 中華郵政股份有限公司局號0000000號、帳號0000000號帳戶 109年9月29日下午1時23分及24分許，在臺北市○○區○○路000號臺北松江路郵局；翌（30）日上午8時26分許，在臺北市○○區○○○路0段0號捷運市政府站4號出口，將左列款項提領一空 ⒈證人林淑真警詢時之證述（見110年度偵字第14163號卷，下稱偵二卷，該第13至14頁） ⒉無摺存款收執聯（見偵二卷第52頁） ⒊左列帳戶之交易明細（見偵一卷第15頁；偵二卷第33頁） ⒋熱點資料案件詳細列表及交易資料（見偵二卷第23至24頁） ⒌監視器畫面翻拍照片（見偵一卷第37頁；偵二卷第37頁） 真國英犯三人以上共同詐欺取財罪，處有期徒刑陸月。 2 陳鳳珠 於109 年9月30日上午10時26分許 ，佯為友人，謊稱借款云云 109年9月30日上午10時57分許，在高雄市○○區○○路00號華南銀行仁武分行，操作自動櫃員機轉帳 3萬元 同上 109年9月30日上午11時12分至13分許，在臺北市○○區○○路0號中國信託銀行市府分行，將左列款項提領一空 1.證人陳鳳珠警詢時之證述（見偵一卷第125至129頁） 2.華南銀行帳號000000000000號帳戶存摺封面及內頁影本（見偵一卷第145至147頁） 3.LINE對話紀錄（見偵一卷第149、151頁） 4.左列帳戶之交易明細（見偵一卷第15頁） 5.監視器畫面翻拍照片（見偵一卷第37至39頁） 真國英犯三人以上共同詐欺取財罪，處有期徒刑陸月。 3 蘇金蓮 於109 年9月30日上午10時29分許 ，佯為鄰居，謊稱借款云云 109年9月30日上午11時29分許，在桃園市○○區○○路0號幼工郵局 ，操作自動櫃員機轉帳 3萬元 同上 109年9月30日中午12時2分許，在臺北市○○區○○路00號臺北逸仙郵局，將左列款項提領一空 1.證人蘇金蓮警詢時之證述（見偵一卷第95至101頁） 2.自動櫃員機交易明細表（見偵一卷第113頁） 3.通訊軟體LINE對話紀錄翻拍照片（見偵一卷第115至117頁） 4.左列帳戶之交易明細（見偵一卷第15頁） 5.被告真國英提領紀錄暨被害人一覽表（見偵一卷第9頁） 6.監視器畫面翻拍照片（見偵一卷第39至41頁） 真國英犯三人以上共同詐欺取財罪，處有期徒刑陸月。    109年9月30日上午11時34分許，在桃園市○○區○○路0號幼工郵局 ，操作自動櫃員機轉帳 2萬元     4 黃威凱 於109 年（起訴書誤載為108年應予更正 ）9月30日某時許，佯以借貸需支付費用云云 109年9月30日上午11時40分許，在黃威凱桃園市平鎮區住處，使用網路匯款 9,100元 同上 同上 1.證人黃威凱警詢時之證述（見偵一卷第45至53頁） 2.網路轉帳交易結果擷取圖片1張（見偵一卷第61頁） 3.左列帳戶之交易明細（見偵一卷第15頁） 4.被告真國英提領紀錄暨被害人一覽表（見偵一卷第9頁） 5.監視器畫面翻拍照片（見偵一卷第39至41頁） 6.LINE對話紀錄（見偵一卷第57至65頁） 真國英犯三人以上共同詐欺取財罪，處有期徒刑陸月。